臺灣臺南地方法院刑事判決　　　　　　　100年度訴字第230號
聲　請　人　臺灣臺南地方法院檢察署檢察官
被　　　告　陳國泰
上列被告因違反臺灣地區與大陸地區人民關係條例等案件，經檢
察官聲請以簡易判決處刑（100年度偵緝字第80號），本院認不
得以簡易判決處刑，改依通常程序審理，被告就被訴事實為有罪
之陳述，由本院裁定由受命法院獨任進行簡式審判程序，判決如
下：
    主  文
陳國泰共同違反不得使大陸地區人民非法進入臺灣地區之規定，
處有期徒刑壹年肆月，減為有期徒刑捌月。
    事  實
一、陳國泰與涂羽旻（通緝中）原係男女朋友關係。緣大陸地區
    女子曹菊鳳（另經不起訴處分）欲以辦理假結婚之方式，取
    得不實之探親名義，非法進入臺灣地區工作賺取金錢，涂羽
    旻乃找來臺灣地區人民王瑞明（原名王瑞龍，另經本院判處
    有期徒刑10月，減為有期徒刑5月，緩刑2年確定）與曹菊鳳
    結婚，並委由居住於大陸地區之陳國泰在大陸地區帶領王瑞
    明與曹菊鳳辦理假結婚事宜。陳國泰與涂羽旻、王瑞明基於
    使大陸地區人民非法進入臺灣地區之犯意聯絡，，三人均明
    知王瑞明與曹菊鳳彼此並無結婚之真意，涂羽旻先以新臺幣
    （下同）7萬元之代價徵求王瑞明同意，王瑞明乃應允赴大
    陸地區與曹菊鳳辦理假結婚。涂羽旻、王瑞明2人遂於民國
    92年7月12日前往大陸地區，再由知情之陳國泰帶同王瑞明
    與曹菊鳳於92年8月4日在大陸地區福建省三明市公證處，完
    成假結婚之手續，而取得前開公證處所核發之結婚公證書。
    嗣王瑞明返國後，即持前開結婚公證書向財團法人海峽交流
    基金會（下稱海基會）申請驗證，取得海基會證明後，於92
    年9月8日，持上開結婚公證書，至臺南縣北門鄉（現改制為
    臺南市北門區）戶政事務所辦理結婚登記。王瑞明復於同年
    9月17日前往臺南縣警察局（現改制為臺南市政府警察局）
    學甲分局蚵寮派出所，持「大陸地區人民進入臺灣地區保證
    書」，使警員在「對保或證明機關（構）簽註意見欄」內簽
    註意見後將上開保證書交還王瑞明而取得前開保證書。王瑞
    明又委由不知情之永強旅行社有限公司派員持之前往內政部
    警政署入出境管理局（業於96年1月2日改制為內政部入出國
    及移民署，以下仍稱入出境管理局），以申請探親為由，填
    寫大陸地區人民進入臺灣地區旅行證申請書，並檢附上述不
    實之結婚公證書、海基會證明書、戶籍謄本、保證書等資料
    ，申請核發曹菊鳳之旅行證，入出境管理局因而核發曹菊鳳
    之中華民國臺灣地區旅行證。曹菊鳳即於93年1月12日持前
    開旅行證以探親名義由高雄機場非法進入臺灣地區。嗣王瑞
    明於98年6月11日向警自首，經警循線查知上情。
二、前項犯罪事實，有下列證據足資證明：
（一）證人即同案被告王瑞明於警詢中之供述；
（二）財團法人海峽交流基金會證明書、結婚公證書、結婚登記
      申請書、大陸地區人民進入臺灣地區申請書、大陸地區人
      民進入臺灣地區保證書、戶籍謄本、大陸地區人民申請來
      臺查詢等影本各1份在卷可稽；
（三）被告陳國泰於偵查及本院審理中之自白。
三、聲請意旨另以被告陳國泰與同案被告涂羽旻、王瑞明、曹菊
    鳳另共同基於行使使公務員登載不實公文書之犯意聯絡，由
    涂羽旻仲介王瑞明與曹菊鳳辦理假結婚及，由陳國泰帶同王
    瑞明與曹菊鳳在大陸地區福建省三明市公證處，完成假結婚
    之手續後。王瑞明返國即持經海基會驗證之結婚公證書，至
    臺南縣北門鄉戶政事務所以其業與曹菊鳳結婚之不實事項申
    請辦理結婚登記，並填載內容不實之「結婚登記申請書」，
    使辦理結婚登記之不知情公務員因而將此不實之事項登載於
    其職務上所掌屬公文書性質之戶籍登記簿，足生損害於戶政
    機關管理戶政之正確性。王瑞明於同年9月17日前往臺南縣
    警察局（現改制為臺南市政府警察局）學甲分局蚵寮派出所
    ，持內載「王瑞龍」為配偶之內容不實之「大陸地區人民進
    入臺灣地區保證書」，使有實質審查權之警員在「對保或證
    明機關（構）簽註意見欄」內簽註意見後將上開保證書交還
    王瑞明而取得前開保證書。王瑞明即復委由不知情之永強旅
    行社有限公司派員持之前往入出境管理局，以申請探親為由
    ，填寫大陸地區人民進入臺灣地區旅行證申請書，並檢附不
    實之結婚公證書、海基會證明書、戶籍謄本、保證書等資料
    ，申請核發曹菊鳳之旅行證，致具實質審查權之境管局承辦
    公務員，未發覺王瑞明與曹菊鳳假結婚之事實，而將「王瑞
    龍」、曹菊鳳間「結婚」之不實事項，而核發曹菊鳳之中華
    民國臺灣地區旅行證，因認被告此部分另涉有刑法第216條
    、第214條之罪嫌等語。惟查：
（一）按刑法第214條所謂使公務員登載不實事項於公文書罪，
      須一經他人之聲明或申報，公務員即有登載之義務，並依
      其所為之聲明或申報予以登載，而屬不實之事項者，始足
      構成，若其所為聲明或申報，公務員尚須為實質之審查，
      以判斷其真實與否，始得為一定之記載者，即非本罪所稱
      之使公務員登載不實（最高法院73年臺上字第1710號判例
      、92年度台上字第1130號判決、91年第17次刑庭會議決議
      參照）。質言之，若公務機關所屬公務員就特定登載事項
      保有「實質審查之權限」，即難認係「一經他人之聲明或
      申報，公務員即有登載義務」之登載事項。縱因人員怠惰
      、申請數量過鉅、事實查證困難等事務性之因素導致個案
      未經實質審查亦然。
（二）「（修正前）戶籍法第25條、54條、56條規定：戶籍登記
      事項自始不存在或自始無效時，應為撤銷之登記，故意為
      不實之申請者，由戶政事務所處罰之；次依同法（修正前
      ）第47條第3、4、5項、同法施行細則第13條第1項第9 款
      、第2 項、（修正前）第15條之規定，戶籍遷徒登記之申
      請，應於事件發生或確定後30日內為之，申請人應於申請
      時提出證明遷徒事實之文件，由戶政機關查驗核實後為之
      。足徵戶籍法所謂之遷出及遷入登記，並非僅指戶籍上之
      異動而已，實應包括居住處所遷移之事實行為在內，故如
      僅將戶籍遷出或遷入，而實際居住所未隨之遷移，本質上
      即屬不實，戶政事務所除可依上開規定科以行政罰鍰外，
      並得以其實際上無遷徒之事實，而逕行撤銷其遷入登記。
      該管公務員顯有查核之義務，縱為為不實之戶籍遷入，應
      無刑法第214 條之適用」（最高法院92年度台上字第1130
      號判決、91年第17次刑事庭會議決議參照）。亦即，由於
      戶籍法及戶籍法施行細則之下列之規定：
      1.申請人應於申請時提出證明遷徒事實之文件，由戶政機
        關查驗（戶籍法施行細則第13條第1項第9款、第2 項）
        。
      2.故意為不實之申請者，由戶政事務所處罰之（（修正前
        ）戶籍法第54條、56條）。
      3.戶籍登記事項自始不存在或自始無效時，應為撤銷之登
        記（（修正前）戶籍法第25條）。撤銷之登記經催告而
        不申請，戶政事務所得逕為登記（（修正前）戶籍法施
        行細則第15條、（修正前）戶籍法第47條）
      因此最高法院認為戶政機關對於遷徒登記有實質審查權。
      換言之，【此實質審查權之判斷標準在於1.申請人應提出
      文件供查驗；2.故意為不實之申請者，由戶政事務所處罰
      ；3.戶籍登記事項自始不存在或自始無效時，申請人應為
      撤銷之登記，撤銷之登記經催告而不申請，戶政事務所得
      逕為登記等3項。】
          關於結婚登記屬（修正前）戶籍法第4條第1項第1 款
      第4 目所列之登記，其【與遷徒登記同屬（修正前）戶籍
      法第4條第1項所列之戶籍登記】，亦【適用（修正前）戶
      籍法第25條、54條、56條、47條之規定】及【同法施行細
      則第13條第1項第6款、第2項、第15條之規定】。亦即：
      【1.結婚登記之申請人應提出文件供查驗；2.故意為不實
      之申請者，由戶政事務所處罰；3.結婚登記事項自始不存
      在或自始無效時，申請人應為撤銷之登記，撤銷之登記經
      催告而不申請，戶政事務所得逕為登記。】此結婚登記之
      規範與遷徒登記並無不同，既然最高法院認為戶政機關對
      遷徒登記有實質審查權，則戶政機關對同為戶籍登記之結
      婚登記當然亦有實質審查權。
（三）況且，戶政事務所為行政機關，其受理結婚登記時仍得依
      行政程序法第1章第6節規定調查相關事證（內政部98年5
      月25日台內戶字第0980098244號函參照）。亦即，戶政事
      務所應依職權調查證據，不受當事人主張之拘束（行政程
      序法第36條）。且戶政事務所基於調查事實及證據之必要
      ，得以書面通知相關之人陳述意見（同法第39條前段）；
      亦得要求當事人或第三人提供必要之文書、資料或物品（
      同法第40條）；為瞭解事實真相，得實施勘驗（同法第42
      條第1項）；為處分或其他行政行為，應斟酌全部陳述與
      調查事實及證據之結果，依論理及經驗法則判斷事實之真
      偽（同法第43條）。顯見戶政機關對結婚登記有實質審查
      權甚明。
        綜上所述戶政事務所之公務員就系爭結婚登記事項既有
    實質審查之權限，揆諸前開最高法院判例及向來之法律見解
    ，被告等人縱屬假結婚而為登記，亦非刑法第214條之罪所
    稱之使公務員登載不實，其等之行為應屬不罰之列，本件被
    告此部分所為，尚與刑法第214條之要件不合，尚無從以刑
    法第216條、第214條之行使使公務員登載不實文書罪相繩。
    惟檢察官認此部分與前開有罪部分有方法結果之牽連犯裁判
    上一罪之關係（應適用有利於被告之修正前刑法第55條規定
    ），爰不另為無罪之諭知，併此敘明。
四、另聲請簡易判決處刑書雖載被告陳國泰行為後，臺灣地區與
    大陸地區人民關係條例第79條第1項業於92年10月29日修正
    ，並自92年12月31日施行，經比較新舊法結果，以行為時之
    舊法有利於被告，依刑法第2條第1項後段規定，本件自應適
    用最有利於被告之舊法處罰。惟本件大陸地區女子曹菊鳳係
    於93年1月12日進入臺灣地區，有卷附大陸地區人民資訊管
    理系統列印資料可稽。亦即，被告等人之犯罪行為結果係發
    生在臺灣地區與大陸地區人民關係條例第79條第1項修正施
    行後，自應適用新法而不生比較新舊法問題，附此敘明。
五、依刑事訴訟法第452條、第273條之1、第299條第1項前段、
    第310條之2，臺灣地區與大陸地區人民關係條例第79條第1
    項，修正後刑法第2條第1項、第11條前段、修正前刑法第28
    條，中華民國96年罪犯減刑條例第2條第1項第3款、第7條，
    判決如主文。
六、如不服本件判決，得自收受送達之日起十日內，向本院提出
    上訴狀，上訴於臺灣高等法院臺南分院。
本案經檢察官王惠芬到庭執行職務。
中    華    民    國   100    年    4     月    28    日
                    刑事第五庭  法  官   鄭文祺
以上正本證明與原本無異。
                                書記官   張尹嫚
中    華    民    國   100    年    4     月    28    日
附錄論罪科刑法條：
臺灣地區與大陸地區人民關係條例第79條第1項
違反第15條第1款規定者，處1年以上7年以下有期徒刑，得併科
新臺幣1百萬元以下罰金。